【裁判字號】    91,易,2892
【裁判日期】    920416
【裁判案由】    妨害兵役
【裁判全文】
臺灣臺中地方法院刑事判決                        九十一年度易字第二八九二號
    公  訴  人  臺灣臺中地方法院檢察署檢察官
    被      告  甲○○
右列被告因妨害兵役案件，經檢察官提起公訴（九十一年度偵字第一八八六四號），
本院判決如左：
    主  文
甲○○後備軍人意圖避免召集處理，居住處所遷移，無故不依規定申報，致使點閱召
集令無法送達，處拘役拾日，如易科罰金以參佰元折算壹日，緩刑貳年。
    事      實
一、甲○○係後備軍人，原住台中縣大里市○○里○○街三十三號八樓，於民國（下
    同）八十五年至八十六年間某日將居住處所遷移至台中縣沙鹿鎮○○街一０五巷
    十號，其意圖避免召集，無故不依規定申報，致使台中縣後備司令部所發指定應
    於九十一年七月二十二日八時前往台北市○○○路○段一一三巷二十九號公館營
    區報到之點閱召集令無法送達。
二、案經台中縣後備司令部移送臺灣臺中地方法院檢察署檢察官偵查起訴。
    理      由
一、訊據被告甲○○坦承其於八十五、八十六年間居住處所從台中縣大里市○○里○
    ○街三十三號八樓遷移至台中縣沙鹿鎮○○街一０五巷十號住處等情不諱，惟矢
    口否認有意圖避免點閱召集之故意，辯稱：伊在戶籍地管理室有留下電話，過去
    點閱召集令伊都有收到，只有這件沒有收到，並無避免召集之意圖云云，惟按遷
    出戶籍管轄區三個月以上，應為遷出登記；由他戶籍管轄區域遷入三個月以上，
    應為遷入登記；在同一戶籍管轄區域內變更住址，應為住址變更登記，戶籍法第
    二十條第一項及第二十一條第一項、第二十二條分別定有明文。上開遷徙登記，
    應向戶政事務所辦理，戶籍法第二十八條規定甚明，且為國人所知之常識。又後
    備軍人有居住處所遷移無故不依規定申報者，處一年以下有期徒刑、拘役或新台
    幣九萬元以下罰金，妨害兵役治罪條例第十一條第一項第三款有明文規定；若致
    使召集令無法送達者，以意圖避免召集論，分別依同條例第六條、第七條科刑，
    為同條第三項所明定。該條例之所以規定後備軍人居住處所遷移無故不依規定申
    報，應成立犯罪，其目的在經由戶籍之管理，掌握後備軍人之動向，以達役政動
    員之目的（最高法院九十一年度台上字第四七二九號判決參酌），是以妨害兵役
    治罪條例第十條第一項第三款所稱居住處所遷移無故不依規定申報，並非專指遷
    出戶籍而不為遷入之登記而言。凡屬後備軍人，祇須不按址居住，復不依規定申
    報其所在，致使召集令無法送達，而無正當理由者，其罪即已成立，縱令其遷移
    居住處所並無逃避兵役之本意，但其此項行為，如致召集令無法送達時，即以意
    圖避免召集論（最高法院八十五年台上字第五一二七號判決參照），本案被告於
    八十五年至八十六年間某日居住處所遷移至台中縣沙鹿鎮○○街一０五巷十號住
    處，並未依戶籍法為登記，致使點閱召集令無法送達之事實，除經被告自白外，
    並有法務部戶役政連結作業系統一紙及妨害兵役案件報告書、點閱召集令及點閱
    召集令受領回執等件附卷足憑，其犯行至堪認定。
二、查妨害兵役治罪條例第十條於九十一年六月二十六日修正公布，同年月二十八日
    生效，而本件台中市後備司令部所發之點閱召集令，係於九十一年七月九日由程
    清智警員到被告之戶籍地送達未遇被告，業據證人程清智於偵查中結證明確，是
    以被告犯罪時間係在妨害兵役治罪條例修正公布生效之後，自應適用修正後之新
    法。核被告所為，係犯修正後妨害兵役治罪條例第十條第三項、第一項第三款之
    罪，應依同條例第六條第二項論科（公訴人誤載為第七條第二項）。爰審酌被告
    犯罪之動機、所生危害及坦承犯行之犯後態度等一切情狀，量處如主文所示之刑
    ，並諭知易科罰金之折算標準。次查被告未曾受有期徒刑以上刑之宣告，有台灣
    台中地方法院檢察署刑案資料查註紀錄表及台灣高等法院被告全國前案紀錄表各
    一紙附卷可憑，因一時失察而罹法典，經此刑之宣告後，當知警惕而無再犯之虞
    ，本院認所宣告之刑以暫不執行為適當，爰併諭知緩刑二年，以啟自新。
三、據上論斷，應依刑事訴訟法第二百九十九條第一項前段，妨害兵役治罪條例第十
    條第三項、第一項第三款、第六條第二項，刑法第十一條前段、第四十一條第一
    項前段、第七十四條第一款，罰金罰鍰提高標準條例第二條，判決如主文。
中    華    民    國      九十二      年       四      月      十六     日
                                臺灣臺中地方法院刑事第二庭
                                      法  官  陳 如 玲
右正本證明與原本無異。
如不服本判決，應於判決送達後十日內向本院提出上訴狀，上訴於臺灣高等法院臺中
分院( 須附繕本 )。
                                      書記官
中    華    民    國      九十二      年       四      月     二十一    日
妨害兵役治罪條例第十條第一項
後備軍人意圖避免召集處理有下列情形之一者，一年以下有期徒刑、拘役或科新台幣
九萬元以下罰金
三、居住處所遷移，不依規定申報。
妨害兵役治罪條例第十條第三項
後備軍人犯第一項之罪或國民兵前項之罪，致使召集令無法送達者，以意圖避免召集
論；分別依第五條、第六條科刑。
妨害兵役治罪條例第六條第二項
無故不參加點閱召集，或意圖避免點閱召集，而有前項第一款至第三款及第五款行為
之一者，處一年以下有期徒刑、拘役或科新台幣九萬元以下罰金。


司法院資訊處製作；財團法人民間司法改革基金會備份。
